臺灣板橋地方法院刑事裁定　　　　　　　94年度聲判字第34號
聲　請　人　世嘉流行事業股份有限公司
代　表　人　辛○○
代　理　人　康立平律師
被　　　告　戊○○
　　　　　　甲○○
　　　　　　丑○○
　　　　　　辰○○
　　　　　　癸○○
　　　　　　子○○原名楊儒珮.
　　　　　　庚○○
　　　　　　壬○○原名楊菀婷.
　　　　　　己○○
　　 　　 　卯○○
　　 　　 　寅○○
　　　　　　乙○○
　　　　　　丙○○
　　　　　　胡翔豪原名丁○○.
　　　　　　巳○○
上列聲請人因被告等涉嫌侵占案件不服臺灣高等法院檢察署94年
度上聲議字第1222號駁回再議之處分（原不起訴處分案號：臺灣
板橋地方法院檢察署93年度發查偵字第33號），聲請交付審判，
本院裁定如下：
    主  文
聲請駁回。
    理  由
一、按告訴人不服上級法院檢察署檢察長或檢察總長認再議為無
    理由而駁回之處分者，得於接受處分書後10日內委任律師提
    出理由狀，向該管第一審法院聲請交付審判。法院認為交付
    審判之聲請不合法或無理由者，應駁回之，刑事訴訟法第
    258 條之1 、第258 條之3 第2 項前段分別定有明文。本件
    聲請人以被告戊○○、甲○○、丑○○、辰○○、癸○○、
    子○○（原名楊儒珮）、庚○○、壬○○（原名楊菀婷）、
    己○○、卯○○、寅○○、乙○○、丙○○、胡翔豪（原名
    丁○○）、巳○○等十五人涉嫌侵占罪嫌，向臺灣板橋地方
    法院檢察署提出告訴，經檢察官於民國93年12月28日以93年
    度發查偵字第33號為不起訴處分後，聲請人不服聲請再議，
    經臺灣高等法院檢察署檢察長以再議為無理由而於94年4 月
    25日以94年度上聲議字第1222號處分書駁回再議之聲請，並
    於94 年5月6 日送達聲請人收受等情，有送達證書1 紙附卷
    可稽，是聲請人委任律師於94年5 月16日向本院聲請交付審
    判，程序上核無不合，先予敘明。
二、聲請人聲請交付審判意旨略以：按侵占罪係即成犯，侵占行
    為一經完畢，罪即成立，縱事後將侵占之物返還或被害人允
    予借用，仍不影響侵占罪之成立。原不起訴處分及再議駁回
    處分並未說明依公司前會計曾麗珠證稱，公司業務如按數將
    銷售金額入帳，即無帳款短少之問題，故本案被告等未按數
    將銷售金額全數即時入帳而挪用職務上所持有之公司款項，
    變易持有為所有，其主觀上顯已具有不法所有之意圖，縱如
    曾麗珠證稱，聲請人於事後將被告等應歸還之款項，要求另
    開立借支單或票據等其他憑證，事後被告等亦拒不返還，仍
    無礙於其等侵占罪之成立云云。
  (一)被告戊○○、甲○○部分：
    被告戊○○、甲○○業已坦承仍有應歸還之款項未繳回公司
    ，其二人未按數將銷售金額全數即時入帳而挪用職務上所持
    有之公司款項，變易持有為所有，其主觀上顯已具有不法所
    有之意圖，應成立侵占罪。又被告戊○○、甲○○二人雖否
    認於91年12月31日（92年1 月1 日列印之出貨單）盤點退貨
    後降價出貨1 批〔計新臺幣（下同）234,100 元〕，惟此經
    證人即前倉管柳宜君證稱確有出貨，且該日盤點降價，員工
    均先辦理退貨後，隨即調降價格出貨，再依聲請人統計被告
    戊○○、甲○○二人於92年1 月1 日至同年2 月9 日之出退
    貨單，可知如無該批出貨，其日後之退貨，數量即有問題，
    益徵被告戊○○、甲○○係以不法所有之意圖，侵占該批貨
    款計177,482 元。如被訴侵占者，僅需於事後表示有返還意
    願，然因帳目不清無法返還，即可脫免刑責，豈為事理之平
    。
  (二)被告丑○○、辰○○、癸○○部分：
    被告丑○○等三人如按數將銷售金額即時入帳，自無該項漏
    失金額，公司亦無損失，故被告丑○○等三人自應返還此部
    分金額，而非繼續不法侵占，渠等顯有不法所有之意圖。聲
    請人於事後就被告辰○○應歸還之款項，要求另立借支單或
    票據等其他憑證，仍無礙於侵占罪之成立。
  (三)被告壬○○（原名楊菀婷）部分：
    證人陳錦純已證稱被告壬○○積欠款項未繳回公司，故被告
    壬○○辯稱進出貨有問題及公司電腦有問題，純係事後空言
    狡辯之詞，其顯係基於不法所有之意圖，侵占該筆款項。
  (四)被告子○○（楊儒珮）、庚○○、己○○、卯○○、寅○○
    、乙○○、胡翔豪（原名丁○○）、巳○○部分：
    侵占罪為即成犯，於侵占行為完畢時犯罪即已成立，縱令事
    後將侵占之物返還或被害人允予借用，仍不影響已成立之行
    為。被告子○○等八人至今未償還聲請人全部款項，顯有不
    法所有之意圖而侵占該筆款項。
  (五)被告丙○○部分：
    依聲請人公司之出貨單據顯示被告丙○○確有出貨而無退回
    記載，自屬積欠公司款項之證明，被告丙○○顯有不法所有
    之意圖，侵占該筆款項，此不因被告事後返還或事後以其他
    理由折抵而脫免其侵占罪之成立。
三、按犯罪事實應依證據認定之，無證據不得認定犯罪事實，刑
    事訴訟法第154 條第2 項定有明文。次按犯罪事實之認定，
    應憑真實之證據，倘證據是否真實尚欠明確，自難以擬制推
    測之方法，為其判斷之基礎；而認定犯罪事實之證據係指足
    以認定被告確有犯罪行為之積極證據而言，該項證據自須適
    合於被告犯罪事實之認定，始得採為斷罪資料，最高法院著
    有53年臺上字第656 號、29年上字第3105號判例。又告訴人
    之告訴，係以使被告受刑事訴追為目的，是其陳述是否與事
    實相符，仍應調查其他證據以資審認，最高法院52年臺上字
    第1300號判例足參。
四、經查：
  (一)原不起訴處分係以：
  1.被告戊○○、甲○○部分：
    依證人即告訴人之總經理陳揚旭（原不起訴處分書誤載為陳
    楊旭）自承被告戊○○確有跟公司會計核對帳目，其自己認
    定9 千多元，實際上不只這些數字，是因其不承認一些出貨
    單據等語，而曾任告訴人之倉管人員柳宜君（原不起訴處分
    書誤繕為柳怡君）則證稱伊有仔細跟被告戊○○對過帳，核
    對結果是其等所提對帳單沒錯，但有一筆戊○○在出貨單上
    沒有簽名、因伊作業疏忽未讓其簽名，也沒辦法證明其確實
    有拿走該筆貨，所以導致帳目不清楚等語。是被告戊○○、
    甲○○與告訴人之爭執是在究竟是欠9 千多元或係17萬多元
    ，因被告戊○○、甲○○否認有收到該筆貨，而證人柳宜君
    亦證稱其等未在出貨單簽名，而導致核算結果之出入，是被
    告戊○○、甲○○未付清款項是因其等與告訴人核算之基準
    有出入所致，故被告二人所要繳還款項與告訴人認知有誤才
    遲未繳交，則缺乏不法所有之主觀要件，即難遽以侵占罪相
    繩，故本件核與侵占罪之構成要件即有未符，尚屬債務不履
    行之民事糾葛，應另循民事程序解決。
  2.被告丑○○部分：
    告訴人之總經理陳揚旭自承被告丑○○是因公司會計記帳多
    付給其獎金，事後公司才發現是會計沒算好，所以造成丑○○溢領11萬多元等語，曾任告訴人之業務主管之徐麗華亦證
    稱丑○○確實有跟公司結清，其所簽立本票因有結清，公司
    才會還該本票，丑○○溢領11萬多元，是因董事長那邊會計
    來查帳，發現計算基準需要變更，又要以後來基準去催討以
    前的，即是丑○○離職時沒有欠公司錢，但公司以事後基準
    來計算，造成不公平等語。另曾任告訴人之會計曾麗珠亦證
    稱丑○○溢領11萬多元是因董事長會計更改計算方式，又要
    以後來的基準去催討以前的，是該筆11萬多是事後追討的等
    語，並有被告丑○○所提出之本票及告訴人之總經理陳揚旭
    簽立之收據影本附卷可稽，是被告丑○○尚欠告訴人11萬多
    元是事後核算之基準有變更追加所致，故被告丑○○所辯其
    已結清，尚堪採信，則缺乏不法所有之主觀要件，即難遽以
    侵占罪相繩。
  3.被告辰○○部分：
    告訴人之總經理陳揚旭自承被告辰○○現金未繳回部分伊有
    同意轉換成現金借支單，另外還有一些部分為計算錯誤再追
    繳等語，而曾任告訴人之會計曾麗珠證稱被告辰○○每月帳
    都有短少，都有簽立借據，都有經過陳揚旭同意借款再繼續
    做，另外有部分是因計算方式更改才造成那麼多金額等語，
    另曾任告訴人之業務主管之徐麗華亦證稱辰○○有經陳揚旭
    同意才會欠公司如此多錢等語。是被告辰○○既有經告訴人
    之總經理陳揚旭同意簽立借據，即已轉為借款，另有部分款
    項係因事後核算之基準有變更追加所致，故難證明被告辰○○有侵占前開貨款之故意，則缺乏不法所有之主觀要件，即
    難遽以侵占罪相繩。
  4.被告癸○○部分：
    曾任告訴人之會計曾麗珠證稱公司在91年10月底有開會決定
    ，在11月整月業績未達50萬元，公司保證底薪6 萬，當時三
    人為1 組，其中二人做到12月有保障，癸○○沒有做到11月
    底，總經理不同意給其保障，所以結算才會有出入等語。是
    被告癸○○欠告訴人3 萬多元是原先公司開會決定之事項未
    適用而致其事後核算之基準有變更所致，故被告癸○○並無
    侵占之故意，則缺乏不法所有之主觀要件，即難遽以侵占罪
    相繩。
  5.被告子○○（原名楊儒佩）、庚○○部分：
    告訴人之總經理陳揚旭自承因公司股東質疑，伊帶股東指派
    2 位員工，有去他們家了解情形，後來有收到1 萬元等語，
    而曾任告訴人之會計之陳錦純證稱子○○、庚○○都有跟公
    司借錢，都有寫借條，他們有簽借款書據後，有經公司陳揚
    旭同意才離職等語。是被告子○○、庚○○既有書寫欠款書
    據，有書據及簽立之本票影本附卷可稽，且被告二人稱其認
    知業已繳還，則缺乏不法所有之主觀要件，即難遽以侵占罪
    相繩。
  6.被告壬○○（原名楊菀婷）部分：
    曾任告訴人之會計之陳錦純證稱壬○○在澎湖很久沒有領薪
    資，有跟公司預支薪資，回來再結算，後來只有吳俊銘回來
    ，我們核算結果壬○○欠63,475元，但其認為進出貨有問題
    ，而其跟公司借錢，都有寫借條，有簽借款書據後，有經公
    司陳揚旭同意才離職等語。是證人陳錦純已證述被告壬○○
    確有向公司借支薪資，且有主張公司進出貨有問題等情，故
    被告認係公司電腦軟體有問題，帳未算清楚等情，尚堪採信
    ，則缺乏不法所有之主觀要件，即難遽以侵占罪相繩。
  7.被告己○○部分：
    告訴人之總經理陳揚旭自承己○○簽96,000元本票，是因他
    貨款未清償，公司同意轉換成借款，後來其有拿5 萬元押金
    給伊，要伊出一批貨給他賣，伊就出貨，但其未將賣貨所得
    交回公司，經由徐麗華及丁○○到宜蘭將貨收回等語，而丁○○亦證稱陳揚旭有叫伊跟徐麗華去宜蘭取貨等語。是被告
    己○○所辯公司未告知即將貨取走，且其自認原先跟公司借
    支等情，尚堪採信，則缺乏不法所有之主觀要件，即難遽以
    侵占罪相繩。
  8.被告卯○○部分：
    告訴人之總經理陳揚旭自承卯○○經公司核算有未繳回貨款
    情形，有經伊同意轉成借款，伊有要求他簽借條等語。是被
    告卯○○所辯自認係跟公司借支等情，尚堪採信，則缺乏不
    法所有之主觀要件，即難遽以侵占罪相繩。
  9.被告寅○○部分：
    告訴人之總經理陳揚旭自承寅○○有部分借支，有部分是貨
    款未清償，伊公司同意轉換成借款等語，而曾任告訴人之業
    務主管之徐麗華亦證稱寅○○是經陳揚旭同意他欠款分期償
    還等語。是被告寅○○所辯其是跟公司借支等情，尚堪採信
    ，則缺乏不法所有之主觀要件，即難遽以侵占罪相繩。
  10.被告乙○○部分：
    告訴人之總經理陳揚旭自承乙○○有部分借支，有部分是貨
    款未清償，伊公司同意轉換成借款，後來他有分2 次共匯款
    1 萬元給伊等語，而曾任告訴人之業務主管之徐麗華亦證稱
    乙○○是經陳揚旭同意他欠款分期償還等語。是被告乙○○
    所辯其是跟公司借支等情，尚堪採信，則缺乏不法所有之主
    觀要件，即難遽以侵占罪相繩。
  11.被告丙○○部分：
    告訴人之總經理陳揚旭自承伊有告知丙○○欠公司7 千多元
    ，然渠說其沒有欠公司錢，而告訴人雖提出專櫃日期區間日
    積表影本數紙主張由單據證明丙○○欠公司7 千多元，然僅
    為進出貨單據，尚缺乏其他具體佐證，故由前開單據無法證
    明被告丙○○確有侵占情事。是被告丙○○所辯其不知欠公
    司錢等情，尚堪採信，則缺乏不法所有之主觀要件，即難遽
    以侵占罪相繩。
  12.被告胡翔豪（原名丁○○）部分：
    告訴人之總經理陳揚旭自承伊有同意將丁○○欠公司款項轉
    換成借支等語，而曾任告訴人之業務主管之徐麗華亦證稱丁○○是經陳揚旭同意他欠款分期償還等語。是被告丁○○所
    辯其是跟公司借支等情，尚堪採信，則缺乏不法所有之主觀
    要件，即難遽以侵占罪相繩。
  13.被告巳○○部分：
    告訴人之總經理陳揚旭自承巳○○有現金借支單，又在其離
    職前，伊有與巳○○核對帳目清楚，簽立欠款保管條單據再
    離職等語。是被告巳○○既有經告訴人之總經理陳揚旭同意
    簽立現金借支單及保管條，即已轉為借款，此有前開現金借
    支單及保管條影本附卷可稽，故難證明被告巳○○有侵占前
    開貨款之故意，則缺乏不法所有之主觀要件，即難遽以侵占
    罪相繩。
  (二)聲請意旨雖以：侵占罪係即成犯，依證人即公司前會計曾麗
    珠已證稱公司業務如按數將銷售金額入帳，即無帳務短少之
    問題云云。惟就告戊○○、甲○○二人部分，係因聲請人所
    提出之出貨單未經被告戊○○、甲○○二人簽認，此有出貨
    單為證，並經證人柳宜君證述在卷，則聲請人既無法證明被
    告戊○○、甲○○有提領該筆未簽名之出貨單所載貨物，自
    難認被告戊○○、甲○○二人有何銷售該筆貨物之行為，是
    其就空言指稱被告戊○○、甲○○二人有侵占犯行，自屬無
    據。再就被告丑○○部分，聲請人指稱被告丑○○所溢領之
    款項，乃係聲請人「事後」變更公司帳務計算基準推算而得
    ，已據證人陳揚旭、徐麗華、曾麗珠分別證述明確，則被告
    丑○○於受領該筆款項當時，自難預期聲請人公司「事後」
    將變更計算基準，是聲請人以此反推被告丑○○於「事前」
    受領公司款項時，即有意圖不法為自己所有之故意，自乏所
    據。另就被告癸○○部分，係因被告癸○○在聲請人公司未
    工作滿3 個月，致被告癸○○之薪資無法適用聲請人公司「
    事後」所規定之保證底薪之制度之情，亦據證人曾麗珠證述
    綦詳，聲請人執公司事後所定之基準反推被告癸○○構成侵
    占犯行，自屬推測之詞，於法無據。末就被告辰○○、子○○（原名楊儒佩）、庚○○、、壬○○（原名楊菀婷）、己○○、卯○○、寅○○、乙○○、丙○○、丁○○、巳○○
    等人部分，均係於任職時即經聲請人公司總經理陳揚旭同意
    書立借據，核與告辰○○等人辯稱係向公司借支等語相符，
    則聲請人空言指稱借據所載款項均係貨款，因認被告辰○○
    等人侵占公司貨款云云，核與事證不符，殊無可採。
  (三)綜上所述，依卷存偵查中曾顯現之證據觀之，本件除聲請人
    之指訴外，並無其他積極證據足以證明被告戊○○等十五人
    有何侵占之不法情事，揆諸前開說明，自難僅憑聲請人片面
    之指訴，遽爾認定被告戊○○等十五人有其所指之侵占犯行
    ，應認其犯罪嫌疑均尚有未足。原偵查、再議機關依偵查所
    得證據，認並無證據證明被告戊○○等十五人有何侵占罪嫌
    ，以其犯罪嫌疑不足為由，先後為不起訴處分及駁回再議之
    處分，核無不合。聲請人猶執陳詞，指摘不起訴及駁回再議
    等處分為不當，聲請交付審判，非有理由，應予駁回。
五、據上論斷，應依刑事訴訟法第258條之3第2項前段，裁定如
    主文。
中　　華　　民　　國　　94　　年　　7 　　月　　12　　日
                  刑事第四庭    審判長法  官  李麗玲
                                      法  官  黎錦福
                                      法　官  鄧雅心
以上正本證明與原本無異。
不得抗告。
                                      書記官　黃美雲
中　　華　　民　　國　　94　　年　　7 　　月　　12　　日
